臺灣高等法院臺南分院民事判決　九十年度再字第三七號　Ｊ
　　　再審　原告　辛　○　○
　　　再審　被告　甲　○　○
　　　　　　　　　己　○　○
　　　　　　　　　戊　○　○
　　　　　　　　　庚　○　○
　　　　　　　　　丁　○　○
　　　　　　　　　乙　○　○
　　　訴訟代理人　丙　○　○
右當事人間請求返還土地事件，再審原告對於中華民國八十九年三月二十一日本院八
十八年度上字第二三０號確定判決提起再審之訴，本院判決如左：
　　　主　　文
再審之訴駁回。
再審訴訟費用由再審原告負擔。
    　事    實
甲、再審原告方面：
一、聲明：求為判決：(一)台灣雲林地方法院八十七年訴字第五四０號判決、本院八十
    八年度上字第二三０號確定判決均廢棄。(二)再審被告在第一審之訴及假執行程序
    均駁回。
二、陳述：
  (一)按當事人發現未經斟酌之證物，如經斟可受有利益之裁判者，得提起再審之訴，
    民事訴訟法第四百九十六條第一項第十三款定有明文。所謂發現未經斟酌之證物
    ，係在前訴訟程事實審言詞辯論終結前已經存在，因當事人不知有此，致未經斟
    酌，現始知之者而言。
　(二)再審原告於九十年七月間獲人指點，民國（下同）五十一年二月八日訂約當時所
　　指之苦苓樹樹頭及樹根應仍在現場，可以嘗試找尋，嗣於農曆七月七日即九十年
　　八月廿五日，始偕妻子及友人，一同在坐落一八三之四號土地葉秋蓮之房屋旁苦
　　苓樹之遺址附近，找尋多時，終在雜物木材廢棄物堆中，覓得契約書所載之苦苓
　　樹頭其中一株，嗣經風災，雨水不斷，恐又腐爛，且為免人取去湮滅，乃於九月
　　廿八日，委由照相業者到場，予以錄影照相存證後，自行掘起保存。
  (三)依系爭「私有基地買賣預約書」第六條所載「地上物苦苓樹二株歸買主取得」之
　　意，可見本件苦苓樹所在位置，即為買受人因買賣所受交付之土地，而本件再審
　　原告發覺之苦苓樹位置，確係在葉秋連之屋旁，核係在一八三之四號及一八三號
　　土地之內，並非在一七九號土地，從而，系爭買賣契約所指之「一七九號之內南
　　方約二分」，非指契約之標的即係一七九號土地之內而已，而係在一七九號地內
　　起之南方之謂，始符事實。
    (1)原契約第六條所載之「地上物苦苓樹貳株」，頃經再審原告發見係植在一七九
　　　號地以外南方，即應在一八三地號及一八三之四地號內；而原契約既載明「歸
　　　買主取得」，可見當初確曾進行土地及地上物之點交，該地上物坐落之土地位
　　　置，理應即為買賣之標的物所在，原確定判決就此重要證據事實，未經斟酌。
　　(2)系爭一八三地號及一八三之四地號，在李憲章等人出賣前，原係空地，並未使
　　　用，而再審原告向來居住之土地，則在上開二筆土地以南之同段一八四之三地
　　　號內，再審原告之父等人，當初出於擴充居住範圍之目的，始向李憲章等人，
　　　洽購相連之系爭土地，因而訂約，衡諸常情，絕無略過毗鄰之系爭土地不買，
　　　另外購買一七九地號造成不能相連有礙整體使用之理。
    (3)又李憲章等人，原居住在系爭土地東北方之一八二號等土地之內，有房屋在現
　　　場可以勘驗為證，而再審原告在受交付取得系爭土地之後，始於五十二年間開
　　　始建屋居住，如出賣人自己未交付予買受人，買受人無正當使用權源，當不可
　　　能公然占有使用歷經卅年之久。
    (4)再查，原契約所載葉秋蓮之房屋坐落位置，係在系爭買賣土地之內，業經原確
　　　定判決一審法院勘驗無訛，查原契約關係於該屋所填基地價金一事，本與買受
　　　人完全無涉，惟竟係由買賣雙方就此約定應無由買受人支付，應係其房屋基地
　　　與買賣標的之土地有關，始有在買賣契約內載入之必要，反之，若非係與買賣
　　　契約有關，買受人不可能無端在原契約內贅予記載之理。
　　(5)另查五十一年訂立買賣契約之際，並未經地政機關測量，衡情雙方僅係知其大
　　　略位置，又一七九地號及一八三地號無明顯界址，交界線係曲折，二筆土地之
　　　範圍何在不明，而雙方買賣標的坐落地號及其面積，係以現場指示點交之位置
　　　為準，故原契約買賣關於地號之標示，僅係指大概之地號位置而已，不能固執
　　　契約曾記載一七九地號內等字，即率為認定契約標的，係限於一七九號土地不
　　　及於其他，更忽視上述各種確切證據之證明力。
　　(6)當時一八三地號（包括現在一八三之四地號），僅有一二四七平方公尺，惟買
　　　賣契約之土地面積，係約二分（合約二０００平方公尺），該一八三地號，顯
　　　不足夠買賣之土地面積，且差距甚大，於此，雙方應無誤認之可能，可見買賣
　　　標的，顯然除一八三號（包括一八三之四地號）以外，應另外及於一七九地號
　　　內南方之一部分，如此，始能與契約所示相當。
  (四)本件再審被告，係主張所有物返還請求權請求再審原告拆屋還地，惟查，兩造之
　　被繼承人之間，確有土地買賣契約關係存在，至其買賣標的何在，則尚有爭執，
　　如足以認定買賣標的確係在本件系爭之一八四之三地號內者，則在買賣當事人之
　　繼承人即兩造之間，仍應受其拘束，再審原告之占有權源，係因買
    賣而受交付，即非無權占有，再審被告即不得請求返還。
　(五)綜上所述，本次發現之苦苓樹所遺樹頭之證物，自五十一年二日訂約時即在原地
　　，係在前訴訟之前已經存在，惟當時因風吹倒折斷，僅餘四十公分長之樹頭，遭
　　雜物覆蓋掩住，再審原告以前不知仍有樹頭可循，致未經提出供前訴訟斟酌；本
　　次發現之證物，如經斟酌，再審原告應可受較有利益之判決之可能。
三、證據：相片七張、苦苓樹一塊為証。
乙、再審被告方面：
一、聲明：求為判決：如主文所示。
二、陳述：
　(一)再審原告所謂新証物，苦苓樹頭一株，為訴訟當時所存在之証物，何以訴訟進行
　　多年未提出或請求調查？顯見係臨訟捏造証據。苦苓枯樹可以任意在他處移植而
　　來，不容任意動搖已確定之判決。
  (二)再審被告對買賣契約自始即主張，再審原告所提出之契約書出賣人之一為李憲章
    非李顯章，且由李顯章簽名，依經驗法則當事人豈有寫錯自己名字之理，故該契
　　約為偽造，再審原告主張伊未爭執契約真正，與事實不合。
三、證據：援用前程序所提證據。
丙、本院依職權調閱台灣雲林地方法院八十年訴字第二四七號全卷、本院八十八年上
　　字第二三０號民事卷。
    理  由
一、本件再審原告主張，再審被告前以伊無權占有其所有坐落雲林縣林內鄉○○○段
　　一八三之四號土地（以下稱系爭土地）建造房屋居住，請求再審原告拆屋還地，
　　經台灣雲林地方法院以八十七年訴字第五四０號判決准再審被告請求，再審原告
　　不服上訴，經本院以八十八年上字第二三０號判決駁回上訴，再審被告獲勝訴判
　　決確定，茲再審原告於九十年八月二十五日始發現，於再審被告住家附近訴外人
　　葉秋蓮房屋之旁遺有苦苓樹樹頭，依此項証物，足以証明前程序訴訟中再審原告
　　主張兩造先人之土地買賣關係，係存在於系爭土地之間，再審原告係受出賣人之
　　被繼承人交付而占有系爭土地，再審被告係買賣關係之出賣人之繼承人，應繼承
　　其被繼承人之義務，雖伊本於買賣契約請求移轉登記之請求權時效已完成，但再
　　審原告本於買賣而受交付占有，仍非無權占有，原確定判決若斟酌此項物證，當
　　不致為再審原告敗訴判決，原判決即屬無從維持，伊可受較有利之裁判，爰依民
　　事訴訟法第四百九十六條第一項第十三款規定，提起再審之訴，求為判決將台灣
　　雲林地方法院八十七年訴字第五四０號判決、本院八十八年度上字第二三０號確
　　定判決廢棄，駁回再審被告在第一審之訴及假執行聲請。
二、再審被告則以再審原告提出再審之所謂新証物，苦苓樹一株，早在前程序中即已
　　存在，何以多次訴訟未見提出或主張，顯見係臨訟捏造，苦苓枯樹可以任意自他
　　處移植，不容任意動搖確定之判決，再審原告於前程序所提買賣契約出賣人名字
　　顯然錯誤，依經驗法則可知該契約乃偽造，再審之訴，不應准許等語，資為抗辯
　　。
三、經查：
  (一)按民事訴訟法第四百九十六條第一項第十三款固規定：「當事人發現未經斟酌之
    証物或得使用該証物者，但以如經斟酌可受較有利之裁判者為限。」得提起再審
    之訴。而所謂証物，係包括証書及與之效用相同之物件或勘驗物，並不包括証人
    在內。最高法院著有廿三年上字第二九五一號、廿九年上字第六九六號判例。又
    此所謂証物，須從証物本身作形式上觀察，足認再審原告可受較有利益之裁判者
    而言。
  (二)本件再審原告提起本件再審之訴，主張於九十年八月二十五日發現苦苓樹樹頭，
　　該樹頭即係前程序所提買賣契約內所記載之苦苓樹二株之一，該樹頭所在位置，
　　可証明其使用系爭土地乃本於買賣關係占有，非無權占有云云。惟按：
    (1)查依民事訴訟法第五百零一條第一項第四款之規定，提起再審之訴，應表明再
      審理由及關於再審理由並遵守不變期間之證據。其中關於遵守不變期間之證據
      ，係屬提出書狀時，應添具之文書物件，與同法第一百二十一條第一項規定之
      文書不合程式之情形不同，自不生程式欠缺補正之問題。（司法院大法官釋字
      第四百八十二號解釋參照）。又所謂提起再審之訴應於訴狀內表明其遵守不變
      期間之證據，僅於主張其再審之理由知悉在判決或裁定確定後而應自知悉時起
      算其不變期間之情形，始有其適用（最高法院七十三年度抗字第四四九號判例
      意旨參照）。查本件再審原告係於本院前程序判決確定（八十九年七月十九日
      ）一年後之九十年八月八日始行提起再審之訴，依前開判例意旨，再審原告即
　　　應提出其遵守不變期間之證據，再審之訴始為合法。乃再審原告於其再審起訴
　　　書狀中僅於書狀末段泛言「發現未經斟酌之証物」（本院卷九頁），於同年九
　　　月十三日始再具狀稱於九十年八月間偶然發現苦苓樹遺跡（本院卷九十一頁）
　　　，繼則於十月四日具狀陳稱「九十年七月間獲人指點，．．．九十年八月二十
　　　五日．．．覓得苦苓樹頭其中一株，．．．九月二十八日照像錄影後自行掘起
　　　保存」（本院卷一一二頁），依其歷次書狀之陳述，縱令屬實，因未提出其遵
　　　守不變期間之證據，亦不能謂其已提出遵守不變期間之証據。
　　(2)況查其所提出之樹頭一株，無非欲証明前程序中其所提出之「私有土地買賣預
　　　約書」之真正，並以此資為其主張就系爭土地有買賣關係之抗辯為可採，惟查
　　　本院前程序再審被告係本於所有權之排除請求權為訴訟標的，對再審原告為請
　　　求，故前程序之確定判決就再審被告所為買賣關係之抗辯所為認定，核屬判決
　　　理由中之判斷，並不生民事訴訟法第四百條第一項之既判力，是就系爭再審被
　　　告主張之所謂「土地買賣預約書」之真正，再審被告仍得於本件程序中再予爭
　　　執，則再審原告依民事訴訟法第三百五十七條規定，再審原告應就文書之真正
　　　負舉證之責。而系爭所謂其新發現之苦苓樹遺跡，縱令如其書狀所述，確係該
　　　契約書上所載之二棵苦苓樹所遺存之樹頭之一，充其量僅能證明系爭土地即係
　　　該契約書上所載之買賣標的，但就再審被告爭執之契約書上簽名及蓋章之真正
　　　，以及出賣人究竟係一人或四人，仍無法為直接必要之証明。
    (3)末查再審原告主張其發現之苦苓樹頭一株，如其所述，既已自行掘出保存，本
　　　院即無從履勘現場勘驗系爭樹頭之位置，以資確定該樹頭是否確係自始即存在
　　　於系爭土地之上，或係自他處移植，又如其書狀所述，其係於九十年九月二十
　　　八日始委請照像錄影存証，錄影帶本身亦無從判斷前開事項，且所謂發現新
　　　証物，必係証物本身形式上即足為有利之判決始可，不得以証物與証人混合使
　　　用，故本院亦不得訊問所謂錄影人員作証，又如首開判例意旨所示，本款所謂
　　　証物必需從証物本身形式上觀之，即足為有利再審原告判決者始足當之，本件
　　　縱令該樹頭確係從系爭土地上發現者，究竟該樹頭是否係苦苓樹頭已非無疑，
　　　縱使係苦苓樹頭，是否即係買賣契約書上所記載之苦苓樹頭？（而非再審被告
　　　占有後重新種植者）亦非無疑，上開事實非經專業勘驗、鑑定，無從遽為認定
　　　，是該苦苓樹頭本身，從形式上觀察，並不能足為再審原告較有利之判決，堪
　　　以認定。
四、綜上所述，本件再審原告之主張，為不可採。從而，其依民事訴訟法第四百九十
    六條第一項第十三款規定，提起再審之訴，為無理由，應予駁回。
五、本件再審原告另以適用法規顯有錯誤為由，提起再審之訴，本院另以裁定駁回，
　　併予敘明。
六、結論：本件再審之訴為無理由，依民事訴訟法第五百零五條、第七十八條，判決
    如主文。
中　　　華　　　民　　　國　　九十一　　年　　　八　　　月　　　六　　　日
　　　　　　　　　　　　　　　　　　臺灣高等法院臺南分院民事第一庭
~B1審判長法官　王　　惠　　一
~B2　　　法官　張　　世　　展
~B3　　　法官　吳　　上　　康
右為正本係照原本作成。
不得上訴。
中　　　華　　　民　　　國　　九十一　　年　　　八　　　月　　　七　　　日
~B法院書記官　易　　慧　　玲
